【裁判字號】    97,交抗,8
【裁判日期】    970121
【裁判案由】    聲明異議
【裁判全文】
臺灣高等法院臺南分院交通事件裁定       97年度交抗字第8號
原處分機關  交通部公路總局嘉義區監理所臺南監理站
抗  告  人
即受處分人  甲○○
上列抗告人因違反道路交通管理處罰條例案件，不服臺灣臺南地
方法院中華民國九十六年十一月十五日所為之裁定（九十六年度
交聲字第三五三號），提起抗告，本院裁定如下：
    主  文
抗告駁回。
    理  由
一、抗告人於原審聲請意旨略以：抗告人於九十年十二月五日就
    已遷入台中市，不曾回去臺南市，沒收到舉發通知單，罰七
    千八百元太多了，應依一般交通違規罰六百元；又機車可能
    是第三人騎乘的，且超過交通舉發時間三個月，現在已經五
    年多了（應為二年之誤），不能再罰伊了，為此聲明異議云
    云。
二、本件抗告意旨略以：抗告人於九十年十二月十五日遷入臺中
    市至今，未曾回臺南市，所有之輕型機車車號ＶＨＥ－六八
    二號車齡太久，不好寄，因此放置在伊兒子陳建明租屋處，
    違規人可能是伊兒子陳建明。另抗告人年事已高，僅靠政府
    補助每月三千元老人年金過活，又患攝護腺癌，經濟上之拮
    据，哪能挪出那麼多錢接受罰鍰？懇請依一般交通違規處罰
    六百元等語。
三、按行政罰法第五條規定：「行為後法律或自治條例有變更者
    ，適用行政機關最初裁處時之法律或自治條例。但裁處前之
    法律或自治條例有利於受處罰者，適用最有利於受處罰者之
    規定。」（本法業經總統於九十四年二月五日，以華總一義
    字第○九四○○○一六八四一號令公布，並自九十五年二月
    五日開始施行），顯見行政罰法係採「從新從輕」原則，亦
    即違反行政法之義務之行為後，如法律或自治條例有變更，
    則行政裁處之法律適用，原則上從新法即裁處時之法律，例
    外始從對被告較有利之舊法即行為時法。而本件違規行為後
    ，道路交通管理處罰條例於九十四年十二月二十八日修正公
    布，並於九十五年七月一日起施行，關於機車駕駛人之轉彎
    時未依標誌、標線、號誌指示行駛之違規行為，修正後之處
    罰條例第四十八條第一項第二款規定：「汽車駕駛人轉彎時
    ，有不依標線指示者，處新臺幣六百元以上一千八百元以下
    罰鍰」，其法律效果為罰鍰六百元以上一千八百元以下（新
    台幣）；修正前同條項款之規定：「汽車駕駛人轉彎時，有
    不依標線指示者，處二百元以上六百元以下罰鍰」法律效果
    為罰鍰二百元以上六百以下（銀元）；另依現行法規所定貨
    幣單位折算新臺幣條例第二條之規定：「現行法規所定金額
    之貨幣單位為圓、銀元或元者，以新臺幣元之三倍折算之。
    」。經比較修正前後道路交通管理處罰條例之規定，並無有
    利或不利受處分人之情形；又道路交通管理處罰條例第六十
    條第一項、第六十三條第一項第一款之內容，修正前後亦未
    做任何修正。依上述從新從輕原則，自應適用修正後即裁處
    時道路交通管理處罰條例之規定裁處。
四、次按汽車駕駛人，轉彎時不依標誌、標線、號誌指示者，處
    六百元以上一千八百元以下罰鍰；汽車駕駛人，駕駛汽車有
    違反本條例之行為，經交通勤務警察或依法令執行交通稽查
    任務人員制止時，不聽制止或拒絕停車接受稽查而逃逸者，
    除按各該條規定處罰外，處三千元以上六千元以下罰鍰；汽
    車駕駛人有第四十八條所列條款之一及有第六十條之情形者
    ，除依原條款處罰鍰外，並均予記違規點數一點，道路交通
    管理處罰條例第四十八條第一項第二款、第六十條第一項、
    第六十三條第一項第一款，分別定有明文。
五、經查：
（一）抗告人所有之車號ＶＨＥ－六八二號輕型機車，於九十四
      年四月十一日十四時二十五分許，經人騎乘行經臺南市○
      ○路，經舉發機關以「轉彎時不依標線指示行駛」（未依
      規定兩段式左轉）及「經警制止後，拒絕停車接受稽查而
      逃逸」予以掣單逕行舉發，嗣原處分機關以抗告人違規事
      實明確，乃依道路交通管理處罰條例第四十八條第一項第
      二款、第六十條第一項，裁處抗告人罰鍰一千八百元、六
      千元，合計七千八百元之事實，有原處分機關嘉監南字第
      裁七四－Ｓ00000000號裁決書、舉發機關南市警
      交字第Ｓ00000000號舉發違反道路交通管理事件
      通知單、抗告人違規查詢報表等件為證（見原審卷第四○
      、二六、三八頁），且為抗告人所不否認，此部分事實當
      可認定。
（二）按行政罰之裁處權，因三年期間之經過而消滅；前項期間
      ，自違反行政法上義務之行為終了時起算，行政罰法第二
      十七條第一項及第二項前段雖有明文規定，然行政罰法施
      行前違反行政法上義務之行為應受處罰而未經裁處，於行
      政罰法施行後裁處者，其行政罰之裁處權時效，自行政罰
      法施行之日（即九十五年二月五日）起算，行政罰法第四
      十五條第二項則有過渡條款之明文規定，故行為人在行政
      罰法九十五年二月五日施行前，因違反行政法上義務之行
      為應受處罰而未經裁處者，該管處罰機關如於行政罰法施
      行後始為裁處者，其行政罰之裁處權時效乃自九十五年二
      月五日起算三年，依此抗告人於原審主張本件已經過五年
      多（應為二年之誤）不可再罰云云，尚有誤解。復按違反
      道路交通管理事件行為人，未依規定自動繳納罰鍰，或未
      依規定到案聽候裁決，處罰機關應依基準表於舉發違反道
      路交通管理事件通知單送達且逾越應到案期限六十日之三
      個月內，逕行裁決之，道路交通管理事件統一裁罰基準及
      處理細則第四十四條第一項定有明文。經查抗告人此項違
      規行為，經警舉發後，其應到案日期為九十四年五月十四
      日，此有上揭舉發通知單一紙附卷可稽（見原審卷第二六
      頁）加上六十日，為九十四年七月十三日（原審誤算為同
      年月十五日），再加上三個月，即為九十四年十月十三日
      （原審誤算為同年月十五日），即依照上揭規定，裁決機
      關原應於九十四年十月十三日（原審誤算為同年月）前為
      裁決，原處分機關就本件違規裁決之日期為九十六年四月
      二十三日，顯已逾越上述期限。然查上揭應予期限內為裁
      決之規定，係為主管機關為補充道路交通管理處罰條例漏
      未對裁決時效所為補充性質行政命令，惟並未規定違反該
      期限即有失權之效果，故僅為訓示規定，如原處分機關違
      反此項規定，其裁決之效力並未因此受有任何影響。況現
      今違反道路交通管理處罰條例之案件甚多，員警依法予以
      舉發之案件數量亦眾，縱然有部分案件，違規駕駛人會依
      舉發通知單上所記載之應到案期日內，自動繳交最低額之
      罰鍰，然亦有為數眾多之違規人，不服舉發，聲明異議，
      在主管機關人力有限之情形下，要求所有之裁處機關依照
      上揭規定，於逾越應到案期限六十日之三個月內裁處，有
      事實上之困難，依此縱認本件原處分機關未依上揭規定期
      限內為裁處，亦難謂原處分機關就本件裁處，有何不法或
      無效之處。故抗告人於原審辯稱「超過交通舉發時間三個
      月，現在已經五年多了（應為二年之誤），我認為不能罰
      我了」亦屬誤解法律，其理由亦不可採。
（三）另按交通勤務警察或依法令執行交通稽查任務人員，開單
      舉發違反道路交通管理處罰條例所列之違規事實，經公路
      主管機關或警察機關所為之裁決處罰，本質上為行政處分
      ，係公務員基於職務上權力，依法就特定之具體事件所為
      具公法上效果之單方行政行為。而根據公務員為公法上行
      為具有公信力之原則，立法者乃於道路交通管理處罰條例
      法規中制訂相關規定，使交通勤務警察或依法令執行交通
      稽查任務人員，在特殊情形下，當場不能或不宜攔截製單
      舉發時，得當機處置而就違規適時予以逕行舉發（參見道
      路交通管理處罰條例第七條之二之規定），以達成維護交
      通秩序安全及公共安全之行政目的。故交通違規行政爭訟
      之舉證責任原理，應非如刑事案件中，必須超越任何合理
      懷疑，始可為有罪判決之嚴格證明程度，而係應與民事訴
      訟之舉證責任原理相類似，亦即，基本上應就行政機關與
      人民所各自主張有利於己之事實，分配其應盡之舉證責任
      ，而非逕予適用刑事訴訟上之「無罪推定」原則，此觀諸
      行政訴訟法第一百三十六條，規定行政訴訟程序準用民事
      訴訟法第二百七十七條舉證責任分配原則之立法意旨，即
      可明瞭。經查：抗告人僅辯稱：「違規人可能是我兒陳建
      明」亦即主張其不可歸責，然而並未提出其他證據證明其
      所述為真實，本院亦查無其他積極證據以證明抗告人所述
      為真實。依上述舉證責任分配法理，本院認為抗告人尚未
      就其主張有利於己之事實，善盡其舉證責任，故其所辯並
      不足採。
（四）末按處理違反道路交通管理事件，有關文書送達之程式，
      依行政程序法之規定；送達，於應受送達人之住居所、事
      務所或營業所為之；於應送達處所不獲會晤應受送達人時
      ，得將文書付與有辨別事理能力之同居人、受僱人或應送
      達處所之接收郵件人員。應受送達人或其同居人、受僱人
      、接收郵件人員無正當理由拒絕收領文書時，得將文書留
      置於應送達處所，以為送達；又送達不能依前二條規定為
      之者，得將文書寄存送達地之地方自治或警察機關，並作
      送達通知書兩份，一份黏貼於應受送達人住居所、事務所
      、營業所其就業處所門首，另一份交由郵政機關為送達者
      ，得將文書寄存於送達地之郵政機關。寄存機關自收受寄
      存文書之日起，應保存三個月，處理細則第五條、行政程
      序法第七十二條第一項前段、第七十三條第一項、第三項
      及第七十四條分別定有明文。再前開所稱「住居所」係民
      法上概念（即民法第二十條至第二十四條所規定），指當
      事人依一定事實，足認以久住之意思，住於一定之地域者
      ，即為設定其住所於該地；所謂「一定事實」，包括戶籍
      登記、居住情形等，尤以戶籍登記資料為主要依據，但不
      以登記為要件。而戶籍法所為之戶籍住址之登記（戶籍法
      第一條參照），採形式主義，未登記不發生戶籍法上效力
      。戶籍登記之住址（即戶籍所地址），則為戶籍管轄區內
      之處所，主要發生選舉、兵役、教育等公法上效力，與住
      居所為民法上法律行為的準據，發生各種民事上的效力，
      二者規範意旨不同。實務上戶籍法上的住址與民法上的住
      居所，絕大多數情形雖為同一處所，但並非當然同一，然
      不論法院或行政機關在調查「住所」時，通常均以戶籍登
      記的住址為認定標準。經查：
    1.本件登記抗告人所有上揭車輛違規之時間為九十四年四月
      十一日，此有舉發通知單（見原審卷第二六頁）可稽。而
      舉發機關於九十四年四月十四日填掣舉發通知單，並於九
      十四年四月十八日，以大宗掛號郵件向抗告人臺南市○○
      路○段一九四號「車籍」地址，寄送舉發通知單，因無人
      受領致招領逾期，經郵局退回對前揭地址寄送，而於九十
      四年五月十八日寄存於臺南市○○路郵局之事實，有舉發
      機關九十六年五月二十一日南市警交字第○九六五○一六
      四六四○號函暨所附送達資料及抗告人機車車籍查詢表一
      紙等件可證（見原審卷第九至十三頁、第六頁），此部分
      事實亦足堪認定。
    2.依上開規定，本件受處分人即抗告人非當場被查獲之行為
      人或駕駛人，舉發通知單自應另行送達受處分人，使其知
      應到案日期，或行使其陳述之權利，始為適法。然舉發機
      關指稱抗告人違規與送達舉發通知單之時間在九十四年四
      月至五月期間，然抗告人此段期間之住所地係在臺中市西
      屯區○○○街二十七之六號六樓之三（九十年十二月五日
      遷入登記），並非在臺南市○○路○段一百九十四號，此
      有抗告人自行提出之戶籍謄本資料一紙附卷可稽（見原審
      卷第十九頁）。故抗告人於本件違規當時，並未居住上揭
      臺南市○○路○段一百九十四號之車籍地址，因此舉發機
      關之舉發違規通知單，因而無法送達，故經舉發機關對抗
      告人為寄存送達。惟舉發機關查明抗告人所居住之戶籍地
      址何在，乃輕而易舉之事，舉發機關不為查明即逕依寄存
      送達方式為送達，其送達程序即有瑕疵，況抗告人有變更
      其應送達之處所而不向原處分機關陳明，造成住居所不明
      時亦應為公示送達而非寄存送達。故舉發機關以寄存送達
      方式為送達即與法未合。故舉發通知單上九十四年五月十
      四日應到案日期之通知對於抗告人難認已生效力。
（五）末查：
    1.依上述行政罰法第五條從新從輕原則，應適用修正後處罰
      條例之規定裁處，依此原處分機關依裁處時處罰條例遽以
      裁處抗告人即為合法。
    2.另依照違反道路交通管理事件統一裁罰基準及處理細則第
      二條第二項（即違反道路交通管理事件統一裁罰基準表）
      、第四十一條之規定可知，違反道路交通管理事件之裁罰
      基準，係以當事人接到違規舉發通知書後，「有無逾越到
      案日期繳納罰款及到案與否」，為設定裁決罰鍰數額準據
      之一，故行為人有無於到案日期前繳交罰鍰或到案與否，
      對於行為人究應處以較低額或較高額之罰鍰，本具有相當
      之決定性。另因違反道路交通管理事件之處罰為一行政秩
      序罰，其對於違規之行為人所為之處罰，顯然影響行為人
      之權利義務，性質上為負擔之行政處分，是其應有行政法
      基本原則之要求—即行政行為應遵循公正、公開與民主之
      程序，確保依法行政原則，以保障人民權益，增進人民對
      行政之信賴，故為保障違反道路交通管理事件行為人之權
      益，舉發單位本應於舉發通知單上，詳為記載「應到案日
      期」及「應到案處所」，以利行為人得遵期到案繳交罰款
      ，或對其違規之行為有陳述、爭執之機會。然本件舉發通
      知單並未合法送達於異議人，已如前述，則抗告人顯然無
      從根據該舉發通知單上之「應到案日期（九十四年五月十
      四日）」及「應到案處所（臺南監理站）」等內容，遵期
      到案繳交罰款，或對其違規之行為有陳述、爭執之機會。
      基此，原處分機關就此疏漏並未依循道路交通管理事件統
      一裁罰基準及處理細則第三十條第一項之相關規定，加以
      審查並要求舉發單位補正而另行通知抗告人，即逕以上述
      違規事實明確，而依裁處時處罰條例對抗告人未依規定二
      段式左轉部分處以最高額一千八百元，對於拒絕停車接受
      稽查而逃逸部分處以最高額六千元，經核於法均非適當。
    3.汽車駕駛人，有違反道路交通管理處罰條例第四十八條第
      一項第二款、第六十條第一項之情形者，除應依該條所規
      定之罰鍰處罰外，並均予以計違規點數一點，裁處時處罰
      條例第六十三條第一項第一款定有明文。本件抗告人所違
      反者，既係上揭條文，原處分機關於為裁決時，即應於科
      處罰鍰外尚應各別記違規點數一點，始符規定，且上開記
      點之處罰，係屬強制規定，無從減免，原處分機關僅科處
      罰鍰，漏未於處罰主文欄上各記異議人違規點數一點，自
      亦難認允洽。
    4.又道路交通管理處罰條例第七條之二所定逕行舉發之情形
      ，係對於舉發機關當場不能或不宜攔截掣單舉發時，為便
      利舉發機關舉發違規所為之程序性規定，故該條雖未規定
      轉彎時不依標線指示，得為逕行舉發；惟該條第一項第四
      款既已規定「不服指揮稽查而逃逸」為舉發機關得以逕行
      舉發之情況，解釋上攔停稽查前之違規行為亦應認為符合
      逕行舉發之要件，蓋如此方可達成制定本條之目的，否則
      人民只要一有違規行為，只要逃逸避免被當場攔停舉發，
      事後即得以免罰，如此一來不單有鼓勵人民違規後逃逸之
      嫌，而且反而增加舉發機關舉發違規之困難性，與該條規
      範目的明顯不相符合。是故本件舉發機關針對抗告人未依
      規定兩段式左轉之違規行為逕行舉發，該舉發仍為合法，
      附此敘明。
六、綜上，抗告人所有之車號ＶＨＥ－六八二號輕型機車，於上
    述時、地經人騎乘行經臺南市○○路，因「駕駛車輛轉彎時
    不依標線之指示行駛」（未依規定兩段式左轉）及「經警制
    止後，拒絕停車接受稽查而逃逸」，經臺南市警察局交通隊
    員警予以掣單逕行舉發之違規事實既可認定，自應依道路交
    通管理處罰條例第四十八第一項第二款、第六十條第一項及
    第六十三條第一項第一款規定裁罰。然原裁決處分既有前揭
    不合法之處，原審法院乃將原處分撤銷，改依同條例第四十
    八第一項第二款、第六十條第一項及第六十三條第一項第一
    款規定，裁定抗告人「汽車駕駛人轉彎時，不依標線之指示
    ，處罰鍰新台幣陸佰元，記違規點數壹點；又汽車駕駛人駕
    駛汽車有違反本條例之行為，經交通勤務警察制止時，拒絕
    停車接受稽查而逃逸，處罰鍰新台幣參仟元，記違規點數壹
    點。」，經核於法並無不合。抗告意旨仍以前開陳詞提起抗
    告，為無理由，應予駁回。
七、據上論結，應依道路交通案件處理辦法第二十六條，刑事訴
    訟法第四百一十二條，裁定如主文。
中    華    民    國    97    年    1     月    21    日
                  刑事第一庭    審判長法  官  黃崑宗
                                      法  官  蔡長林
                                      法  官  夏金郎
以上正本證明與原本無異。
不得再抗告。
                                      書記官  劉岳文
中    華    民    國    97    年    1     月    23    日


司法院資訊處製作；財團法人民間司法改革基金會備份。
